【裁判字號】    93,上易,196
【裁判日期】    950510
【裁判案由】    清償債務
【裁判全文】
臺灣高等法院高雄分院民事判決         93年度上易字第196號
上  訴  人  鉅品建設有限公司
法定代理人  丁○○
訴訟代理人  黃祖裕律師
            丙○○
被上訴人    甲○○
訴訟代理人  乙○○
上列當事人間請求清償債務事件，上訴人對於民國93年5 月28日
臺灣高雄地方法院93年度訴字第36號第一審判決提起上訴，本院
於95年4月26日言詞辯論終結，判決如下：
    主  文
上訴駁回。
第二審訴訟費用由上訴人負擔。
    事實及理由
一、被上訴人起訴主張：被上訴人於民國87年4 月間與上訴人合
    夥出資建築房屋出售，約定由被上訴人支出全部之土地價款
    及其他合夥款項3分之1資金，上訴人則支出其他合夥款項之
    3 分之2 資金。另上訴人因資金不足，自87年11月起至88年
    3 月止，又陸續向被上訴人借款新臺幣（下同）260 萬元（
    下稱系爭借款），供作工程墊款。詎上訴人迄今尚未償還系
    爭借款，爰依消費借貸之法律關係，請求上訴人應給付系爭
    借款中之105 萬元，聲明求為判決：(一)上訴人應給付被上訴
    人105 萬元，及自起訴狀繕本送達翌日即93年1 月10日起至
    清償日止，按年息5%計算之利息。(二)願供擔保請准宣告假執
    行。
二、上訴人則以：兩造合夥投資之建築案於87年11月銷售結束後
    ，雙方即於91年8 月完成結算，並分配剩餘財產，約定將出
    售剩餘之4 幢房屋之其中3 幢移轉登記與被上訴人，該結算
    結果即包括系爭借款之清償，故系爭借款均已清償完畢，上
    訴人之請求並無理由等語，資為抗辯。聲明：(一)駁回被上訴
    人之訴及假執行之聲請。(二)如受不利判決，願供擔保請准免
    為假執行之宣告。
三、原審判決上訴人全部敗訴，上訴人不服，提起本件上訴，於
    本院聲明：(一)原判決廢棄。(二)被上訴人在原審之訴及假執行
    之聲請均駁回。被上訴人則聲明駁回上訴。
四、兩造對下列事項不予爭執，並有不動產合夥契約一份、匯款
    回條25紙、借款明細表及結算表各1紙（原審卷第29-30頁、
    第56-68頁、第76頁、第39-40頁）、土地及建物登記謄本（
    本院卷第100-105頁）等件在卷可稽，堪信為真實：
  (一)兩造於87年4 月間共同合夥出資建築房屋出售，約定由被上
    訴人支出全部之土地價款及其他合夥款項3 分之1 資金，上
    訴人則支出其他合夥款項之3 分之2 資金。
  (二)上訴人自87年11月起至88年3 月止，又陸續向被上訴人借款
    共260 萬元，供作工程墊款。被上訴人於90年3 月間即向上
    訴人催討系爭借款。
  (三)兩造合夥出資興建之房屋於出售後，上訴人將出售剩餘之4
    幢房屋之其中3 幢，於91年8 月8 日移轉登記與被上訴人所
    有。嗣被上訴人又將其中門牌號碼高雄市○○區○○路38巷
    6 號之房屋轉售與訴外人顏秀玲，並於93年6 月8 日完成所
    有權移轉登記；將其中門牌號碼高雄市○○區○○路30號之
    房屋轉售與訴外人蔡鴻櫻，並於93年7 月8 日完成所有權移
    轉登記；並將其中門牌號碼高雄市○○區○○路36號之房屋
    轉售與訴外人顏馮汶，於93年6 月8 日完成所有權移轉登記
    。
五、兩造之爭點：
  (一)兩造有無約定將系爭借款260 萬元列入被上訴人之合夥出資
    額計算？系爭借款是否已列入兩造合夥之損益分配而清算完
    畢？
  (二)系爭借款是否已因上訴人移轉登記3 幢房屋與被上訴人，因
    代物清償而消滅？
六、兩造有無約定將系爭借款260 萬元列入被上訴人之合夥出資
    額計算？系爭借款是否已列入兩造合夥之損益分配而清算完
    畢？
  (一)按「稱合夥者，謂二人以上互約出資以經營共同事業之契約
    。」「合夥人除有特別訂定外，無於約定出資之外增加出資
    之義務。」民法第667 條第1 項、第669 條前段分別定有明
    文。故合夥之當事人間就如何出資及所營之共同事業為何，
    必須確實約定（最高法院85年度台上字第3058號、94年度台
    上字第1029號判決意旨參照）；且合夥人除約定之出資外，
    如無特別訂定，並無增加出資之義務，先予敘明。
  (二)經查，兩造於87年4 月間共同合夥出資建築房屋出售，約定
    由被上訴人支出全部之土地價款及其他合夥款項3 分之1 資
    金，上訴人則支出其他合夥款項3 分之2 之資金；嗣上訴人
    自87 年11 月起至88年3 月止，又陸續向被上訴人借款共
    260 萬元，供作工程墊款等情，此有被上訴人提出之不動產
    合夥契約一份、匯款回條25紙、借款明細表1 紙附卷可稽（
    原審卷第29- 30頁、第56-68 頁、第76頁），且為兩造所不
    爭，堪信為真實。上訴人雖辯稱系爭借款260 萬元亦為被上
    訴人合夥之出資額，應列入兩造合夥之損益清算云云，惟此
    已為被上訴人所否認，上訴人復不能舉證以實所說，參照上
    開民法第667 條第1 項、第669 條前段之規定及最高法院判
    決意旨，尚難以系爭借款係在兩造合夥期間所借貸，即遽予
    認定系爭借款即為被上訴人應負擔之合夥出資義務。從而，
    被上訴人除其原與上訴人約定之合夥出資外，因兩造並無特
    別約定，故不能以系爭借款作為被上訴人之合夥出資。故上
    訴人抗辯系爭借款亦為被上訴人之合夥出資云云，不足採信
    。
  (三)上訴人又抗辯：依民法第697條第1項、第2項、同法第699條
    之規定與最高法院18年上字第2536號、53年台上字第203 號
    判例要旨可知，合夥未經清算完成，不得分配賸餘財產，而
    本件合夥之賸餘財產既已分配完畢，且將系爭借款列入兩造
    合夥損益清算之結果，上訴人已將上開3 幢餘屋移轉登記與
    被上訴人所有，被上訴人嗣又處分其分配之餘屋完畢等事實
    ，無非係以上訴人自行製作之結算表一份（原審卷第39-40
    頁）為證。而被上訴人雖自承兩造曾就合夥結算事宜多次交
    涉，惟堅決否認曾與上訴人達成結算合意，陳稱：因伊並不
    同意結算結果，故沒有在結算表上簽名確認等語（本院卷第
    144 頁）。經查，上訴人於本院審理時，提出其委任陳石城
    會計師對兩造合夥清算表示專業意見之「會計師核閱意見書
    」一份為證（本院卷第79-84 頁），而於該意見書之四「本
    會計師意見要旨」(三)載明：「由於鉅品建設（即上訴人）依
    合夥契約應負擔土地款之外的所有開支三分之二，但因資金
    不足，缺額款項2,600,000 元係向許君（即被上訴人）借貸
    ，而另外應付利息給許君，因此2,600,000 元應屬鉅品建設
    之股金，亦屬合夥人間之借貸，與本合夥之損益與負債無關
    ，應由合夥人鉅品建設另行償還許君。」等語（本院卷第81
    頁）。足證依會計師之專業立場，系爭借款係屬合夥人間之
    借貸關係，與本件合夥無關，不應列入合夥結算中之損益計
    算。且證人即幫忙被上訴人處理本件合夥投資財務之會計李
    季鍾亦證稱：為避免投資款與借款之帳目混淆，上訴人之請
    款單有二聯，一聯註明是借款，一聯註明是投資，伊再把錢
    匯過去；且被上訴人從未同意上訴人提出之結算方案，故沒
    有在結算表上簽名；經伊內部估算，上訴人應將餘屋4 幢全
    部過戶給被上訴人才合理等語（原審卷第72頁），核與上開
    會計師核閱結算表後認系爭借款與本件兩造之合夥無關等意
    見相符，堪信為真實。參以上訴人提出之結算表上並未有被
    上訴人或其代理人之簽名，此有該結算表一份在卷可稽，揆
    諸常情，被上訴人既已出面和上訴人多次協商，並於「松和
    成本計算共6 戶」之結算表背面以鉛筆寫出自行認列之數額
    ，而與上訴人折衝協調（本院卷第106 頁），若兩造已就該
    結算表達成協議，兩造當會簽名於其上確認，惟非但被上訴
    人或其代理人並未簽名於其上確認，甚且上訴人亦未在結算
    表上簽名，足見上訴人提出之結算表應僅是其自行擬具欲提
    出與被上訴人協商之草表，惟兩造事後並未達成結算之共識
    ，故兩造方才未於其上簽名。準此，益證兩造就本件合夥並
    未完成結算之事實，堪以認定。則上訴人辯稱：系爭借款
    260 萬元已列入兩造合夥之損益清算，且上訴人已將上開3
    幢餘屋移轉登記與被上訴人所有，兩造之合夥清算已完畢云
    云，不足採信。
七、系爭借款是否已因上訴人移轉登記3 幢房屋與被上訴人，因
    代物清償而消滅？
  (一)上訴人雖抗辯：兩造因已同意將系爭借款260 萬元列入出資
    額計算並分配賸餘財產，故被上訴人應受分配比例為79.5%
    ，上訴人為20.5% ；餘屋3 幢（即建號64、67、69之建物）
    登記為被上訴人所有，占77.61%，不足部分1.89% ，則與上
    訴人分別共有建號66號之房屋，其比例為1.89：20.5，即上
    訴人占2239分之2050，被上訴人占2239分之189 ，為節省登
    記之程序，兩造約定土地仍登記為被上訴人名下，建物則登
    記在上訴人名下，日後出售之價金再依上開比例分配。而被
    上訴人已就分配之餘屋3 幢均轉售他人，系爭借款之債權債
    務關係已因代物清償完畢而當然消滅云云。惟按「債權人受
    領他種給付以代原定之給付者，其債之關係消滅。」民法第
    31 9條定有明文，此即「代物清償」之規定。而「代物清償
    係一種消滅債之方法，故債權人與債務人間授受他種給付時
    ，均須有以他種給付代原定給付之合意，代物清償始能認為
    成立。」最高法院52年台上字第3696號判例亦足資參照。
  (二)經查，兩造並無約定將系爭借款260 萬元列入被上訴人之合
    夥出資額計算，且上訴人復不能舉證證明被上訴人已同意將
    系爭借款列入被上訴人之合夥出資；另兩造於合夥清算時，
    上訴人雖將上開3 幢餘屋移轉登記與被上訴人所有，惟兩造
    之合夥清算尚未清算終結之事實，已如上述。足徵上訴人雖
    將兩造合夥出售剩餘之上開3 幢餘屋移轉登記與被上訴人所
    有，被上訴人並將其處分後轉售他人，業已分別完成所有權
    移轉登記等情，雖有上開3 幢餘屋之土地及建物登記謄本在
    卷可稽（本院卷第100-105 頁），惟兩造既未合意以上開3
    幢餘屋之移轉所有權登記為系爭借款之清償，參照上開最高
    法院52年台上字第3696號判例，尚難認系爭借款業因代物清
    償而消滅。上訴人辯稱：因被上訴人已同意將系爭借款列入
    出資額計算並分配賸餘財產，且被上訴人已就分配之餘屋3
    幢均轉售他人，系爭借款之債權債務關係已因代物清償完畢
    而當然消滅云云，即屬不能採信。
八、綜上所述，本件上訴人抗辯兩造已約定將系爭借款列入被上
    訴人之合夥出資額計算，且兩造合夥之損益分配已清算完畢
    ，系爭借款已因上訴人移轉登記3 幢房屋與被上訴人，因代
    物清償而消滅云云，既屬不能採信，則被上訴人主張系爭借
    款尚未清償等情，即屬可採。從而，被上訴人本於消費借貸
    之法律關係，請求上訴人給付系爭借款中之105 萬元及自起
    訴狀繕本送達之翌日即93年1 月10日起至清償日止，按年息
    百分之五計算之利息，為有理由，應予准許。原審判命上訴
    人如數給付，於法並無不合。上訴意旨指摘原判決不當，求
    予廢棄改判，為無理由，應駁回其上訴。
九、本件事證已臻明確，兩造其餘攻擊防禦方法，於判決結果不
    生影響，不再一一論述，併此敘明。
據上論結，本件上訴為無理由，依民事訴訟法第449條第1項、第
78條，判決如主文。
中    華    民    國    95    年    5     月    10    日
                              民事第三庭
                                  審判長法官     張國彬
                                  法      官     吳登輝
                                  法      官     楊富強
以上正本證明與原本無異。
本件不得上訴。
中    華    民    國    95    年    5     月    10    日
                                  書  記  官     劉博文


司法院資訊處製作；財團法人民間司法改革基金會備份。
